智慧財產法院行政判決
　　　　　　　　　　　　　　　　　 99年度行商訴字第192號
　　　　　　　　　　　　　　　　 民國100年3月3日辯論終結
原　　　告　美商仙妮蕾德公司（美商仙妮蕾德國際公司）
　　　　　　(The Sunr.
　　　　　　Internati.
　　　　　　　　　　　　　○○.
　　　　　　　　　　　　　Av.
　　　　　　　　　　　　　U..
代　表　人　陳愛蓮(Oi-Li.
　　　　　　陳得福(Tei-F.
訴訟代理人　林靜文律師
被　　　告　經濟部智慧財產局
代　表　人　王美花（局長）住同上
訴訟代理人　朱稚芬
上列當事人間因商標註冊事件，原告不服經濟部中華民國99年8
月5日經訴字第09906060850號訴願決定，提起行政訴訟，本院判
決如下：
    主  文
原告之訴駁回。
訴訟費用由原告負擔。
    事實及理由
一、事實概要：緣原告前於民國98年8 月26日以「力之源」商標
    （下稱系爭商標，如附圖1 所示），指定使用於商標法施行
    細則第13條所定修正前商品及服務分類表第5類之「草本營
    養補充品；草本膳食營養補充品；維他命；膳食纖維營養補
    充品；可食用的草本片營養補充品、草本顆粒營養補充品、
    草本粉營養補充品、草本液營養補充品、草本營養補充膠囊
    」商品，向被告申請註冊。經其審查，認系爭商標圖樣與據
    以核駁之註冊第156533號「力源」商標（下稱據以核駁商標
    ，如附圖2所示）圖樣構成近似，且指定使用於高度類似商
    品，有致相關消費者混淆誤認之虞，應不准註冊，以99年4
    月15日商標核駁第0000000號審定書為應予核駁之處分。原
    告不服，提起訴願，經經濟部99年8月5日經訴字第09906060
    850號決定駁回，遂向本院提起行政訴訟。
二、原告之主張：
  (一)原告美商仙妮蕾德公司為舉世聞名產製草本等食品、飲品之
    廠商，早於西元1982年即創立，營運迄今達28年，在全球42
    國家及地區銷售產品，含蓋全球八大洲，產製多達415種產
    品，在全球各地有八製造廠，近年來以亞洲為重鎮，在臺灣
    及中國大陸之營業甚為蓬勃，其原以直銷之方式銷售，近年
    亦兼採店鋪銷售。由於產品優良、有益健康，業務發展甚速
    ，在臺灣及中國大陸即有7,000多家加盟店，在大陸有23家
    分公司，在臺灣則除臺北新店之辦公大樓外，尚有臺中廠，
    原告在全球各地，獲有數量龐大之商標註冊，僅以臺灣而論
    ，即有高達642件註冊，且原告及其負責人多年來所獲獎項
    及感謝狀，更不計其數。
  (二)原告在臺灣早於西元1987年即開始營運，迄今約23年，業績
    持續穩定成長，迄今參與經營之直銷商計有235,812人，加
    盟店有347家，在各大城市○○道路上均隨時可見。原告及
    其負責人並於臺灣參與觀光旅館之投資，例如：王朝大酒店
    （原環亞飯店），即為其所投資收購，原告之營運及成功典
    範，亦為媒體多方報導，故在實際之市場上，原告之商標與
    據以核駁商標在市場上具有相當區隔，消費者應無混淆誤認
    之虞，被告之決定，自是違法不當。
  (三)並聲明：1.訴願決定及原處分均撤銷。2.被告對於原告申請
    第098037187號之「力之源」商標註冊申請案應做成准予註
    冊之行政處分。3.訴訟費用由被告負擔。
三、被告辯稱：
  (一)按商標「相同或近似於他人同一或類似商品或服務之註冊商
    標或申請在先之商標，有致相關消費者混淆誤認之虞者」，
    不得註冊，為商標法第23條第1 項第13款所明定。所謂有致
    消費者混淆誤認之虞，係指商標給予消費者的印象，可能致
    使消費者混淆而誤認商品／服務之來源，包括誤認來自不同
    來源的商品／服務以為來自同一來源，或者誤認二商標之使
    用人間存在關係企業、授權關係、加盟關係或其他類似關係
    。而判斷是否有混淆誤認之虞，被告公告之「混淆誤認之虞
    」審查基準（以下稱審查基準），列有各項相關參考因素。
    其中商標近似及商品／服務類似二項因素，依前揭法條規定
    為必須具備之要件，合先敘明。
  (二)本案存在之相關因素之審酌：
  1.商標是否近似暨其近似之程度
    商標近似係指二商標予人之整體印象有其相近之處，若其標
    示在相同或類似的商品／服務上時，以具有普通知識經驗之
    消費者，於購買時施以普通之注意，可能會有所混淆而誤認
    二商品／服務來自同一來源或誤認不同來源之間有所關聯（
    審查基準5.2.1參照）。商標近似之判斷得就二商標外觀、
    觀念及讀音為觀察，經查，據以核駁註冊第156533號「力源
    」商標圖樣，雖讀音由左至右為「源力」，惟因據以核駁商
    標早於70年即獲准註冊，因當時中文橫書之格式或為由右至
    左，且據以核駁商標權人於其商標名稱上亦標明其商標為「
    力源」，足見據以核駁商標權人註冊之商標為「力源」無誤
    ，本件原告商標圖樣上之「力之源」，與據以核駁商標圖樣
    相較，皆有相同之「力、源」2字，僅其間「之」一字有無
    之差異，惟「之」係一介詞，有「的」之意，是原告商標「
    力之源」，觀念上有「力量的來源」之意，與據以核駁商標
    「力源」之觀念及外觀相彷彿，以具有普通知識經驗之消費
    者，於購買時施以普通之注意，可能會有所混淆而誤認二商
    品來自同一來源或雖不相同但有關聯之來源，應屬構成近似
    之商標。
  2.商品是否類似暨其類似之程度
    商品類似係指二個不同的商品，在功能、材料、產製者或其
    他因素上具有共同或關聯之處，如果標上相同或近似的商標
    ，依一般社會通念及市場交易情形，易使商品消費者誤認其
    為來自相同或雖不相同但有關聯之來源，則此二個商品間即
    存在類似的關係（審查基準5.3.1 參照）。原告商標指定使
    用之「草本營養補充品；草本膳食營養補充品；維他命；膳
    食纖維營養補充品；可食用的草本片營養補充品、草本顆粒
    營養補充品、草本粉營養補充品、草本液營養補充品、草本
    營養補充膠囊」等商品，與據以核駁商標所指定之「中西藥
    品、衛生醫療營養補助劑」商品相較，二者皆為強調具有補
    充身體營養素功能之營養補充品或一般藥品，復衡酌國內開
    架式藥粧店林立，一般消費者通常可於該處購得相關之商品
    ，在功能、用途、產製者、行銷管道、場所及購買人等因素
    上具有共同或關聯之處，如標示相同或近似的商標，依一般
    社會通念及市場交易情形，易使一般商品購買者誤認其為來
    自相同或雖不相同但有關聯之來源，則二商標所指定使用之
    商品間存在高度之類似關係。
  (三)綜合判斷原告商標與所引據以核駁商標之近似程度及指定商
    品間高度之類似，以具有普通知識經驗之消費者，於購買時
    施以普通之注意，可能會有所混淆而誤認二商品來自同一來
    源或雖不相同但有關聯之來源，應足以有致相關消費者混淆
    誤認之虞，自有前揭法條之適用。
  (四)至原告於訴訟理由書所述，其公司早於西元1982年創立，在
    全球42國家及地區銷售產品，在我國和大陸地區有7000多家
    加盟店，該公司在我國於西元1987年開始營運，迄今約23年
    ，直銷商計有235,812人，加盟店有347家，並有獲獎等殊榮
    及經媒體報導等一節，惟查原告並未提供系爭商標具體使用
    資料及銷售情形，衡酌據以核駁商標早於70年即獲准註冊，
    其間並延展註冊2次，迄今商標權仍有效存在，且如前所述
    ，系爭商標圖樣與據以核駁商標圖樣近似且指定使用於類似
    之商品，尚難謂二商標無使消費者混淆誤認之虞，是被告依
    法核駁其註冊之申請，並無不合。
  (五)並聲明：1.原告之訴駁回。2.訴訟費用由原告負擔。
四、按「商標有下列情形之一者，不得註冊：十三、商標相同或
    近似於他人同一或類似商品或服務之註冊商標或申請在先之
    商標，有致相關消費者混淆誤認之虞者。」商標法第23條第
    1項第13款定有明文。所謂「有致相關消費者混淆誤認之虞
    者」，係指兩商標因相同或構成近似，致使相關消費者誤認
    為同一商標，或雖不致誤認兩商標為同一商標，但極有可能
    誤認兩商標之商品／服務為同一來源之系列商品／服務，或
    誤認兩商標之使用人間存在關係企業、授權關係、加盟關係
    或其他類似關係而言。而判斷有無混淆誤認之虞，則應參考
    下列相關因素：(1)商標識別性之強弱；(2)商標是否近似暨其
    近似之程度；(3)商品／服務是否類似暨其類似之程度；(4)先
    權利人多角化經營之情形；(5)實際混淆誤認之情事；(6)相關
    消費者對各商標熟悉之程度；(7)系爭商標之申請人是否善意
    ；(8)其他混淆誤認等相關因素之強弱程度、相互影響關係及
    各因素等綜合認定是否已達有致相關消費者產生混淆誤認之
    虞。是本件爭點為：系爭商標是否有商標法第23條第1項第
    13款規定不得註冊之情形？茲析述如下：
  (一)本件原告申請註冊之「力之源」商標圖樣係由單純未經設計
    之中文橫書「力之源」由左至右所構成，而據以核駁商標圖
    樣係由單純未經設計之中文橫書「力源」由右至左所構成，
    雖依現行通用之中文橫書讀法係由左至右，惟因據以核駁商
    標係於70年間即獲准註冊，當時中文橫書之格式係由右至左
    ，此由據以核駁商標申請書所載商標名稱為「力源」（直書
    ）即可佐證。另因據以核駁商標係指定使用於「中、西藥品
    、衛生醫療營養補助劑」商品，依法須經主管機關核准始得
    於我國製造販賣，經本院依職權查詢據以核駁商標權人申請
    藥物許可證之相關資料，據以核駁商標權人即漁人製藥股份
    有限公司早於83年及86年間即向主管機關申請核准製造品名
    為「力源液」、「力源口服液」等營養補給口服液劑，此有
    行政院衛生署藥物許可證詳細資料附卷可參（見本院卷第41
    至45頁），益徵據以核駁商標經實際使用於商品時，其交易
    唱呼之讀音確係「力源」無訛。兩商標相較，皆有相同之中
    文「力」、「源」2字，僅「之」字有無之些微差異，惟「
    之」僅係一介詞，「力之源」及「力源」於觀念上均具有「
    力量的來源」之意，是以兩商標於讀音及觀念上均相彷彿，
    以具有普通知識經驗之消費者，於購買時施以普通之注意，
    易產生同一系列商標之聯想，應屬高度近似之商標。
  (二)其次，系爭商標係指定使用於「草本營養補充品；草本膳食
    營養補充品；維他命；膳食纖維營養補充品；可食用的草本
    片營養補充品、草本顆粒營養補充品、草本粉營養補充品、
    草本液營養補充品、草本營養補充膠囊」商品，與據以核駁
    商標指定使用之「衛生醫療營養補助劑」商品相較，二者商
    品之性質均屬人體營養補充品，其用途、功能、產製者、行
    銷管道、銷售場所及消費族群等因素上具有共同或關聯之處
    ，依一般社會通念及市場交易情形觀之，應屬高度類似之商
    品。
  (三)至原告雖主張其公司早於西元1982年創立，在全球42國家及
    地區銷售產品，在我國和大陸地區有7000多家加盟店，該公
    司在我國於西元1987年開始營運，迄今約23年，直銷商計有
    235,812人，加盟店有347家，並有獲獎等殊榮及經媒體報導
    ，且於我國註冊642件商標，兩商標在市場上具有相當區隔
    ，消費者應無混淆誤認之虞云云，惟查，原告並未提出相關
    資料佐證其所述情事，且原告之上開主張縱為真實，然此僅
    足以證明原告公司在我國具有相當之知名度，且已於我國註
    冊相當數量之商標，惟特定之商標須透過行銷使用，消費者
    始會將標示該商標之商品或服務與特定之來源產生連結，是
    以商標權人縱具有相當之知名度，惟其倘未積極行銷使用所
    註冊之各該商標，消費者即無從認知該商標所表彰之來源，
    而本件原告並未提供系爭商標具體使用資料及銷售情形，即
    無從判斷系爭商標是否業經原告之實際使用，而已為消費者
    所熟悉並得與據以核駁商標相區隔，原告之主張即非可採。
  (四)綜合衡酌系爭商標與據以核駁商標之近似程度較高，且兩商
    標所指定使用之商品亦高度類似等因素判斷，以具有普通知
    識經驗之相關消費者於購買時施以普通之注意，自易產生其
    商品係源自於同一產製主體或雖不相同但有關聯之聯想，而
    致生混淆誤認之虞，是系爭商標之申請註冊自有首揭法條規
    定之適用。
五、綜上所述，系爭商標有商標法第23條第1項第13款規定不得
    註冊之情形。被告所為系爭商標註冊應予核駁之處分，於法
    並無不合，訴願決定予以維持，亦無違誤，原告徒執前詞，
    訴請撤銷訴願決定及原處分，核無理由，應予駁回。
六、兩造其餘攻擊防禦方法均與本件判決結果不生影響，故不逐
    一論述，併此敘明。
據上論結，本件原告之訴為無理由，爰依行政訴訟法第98條第1
項前段，判決如主文。
中　　華　　民　　國　　100　 年　　3　　 月　　17　　日
                    智慧財產法院第一庭
                          審判長法　官  李得灶
 　　         　　　　　　　　　法　官　王俊雄
     　　　　　　　　           法　官  林欣蓉
上為正本係照原本作成。
如不服本判決，應於送達後20日內向本院提出上訴狀並表明上訴
理由，如於本判決宣示後送達前提起上訴者，應於判決送達後20
日內補提上訴理由書（須按他造人數附繕本）。
中　　華　　民　　國　　100　 年　　3　　 月　　17　　日
      　        　　　　　　　　書記官  周其祥
